【裁判字號】    91,訴,2726
【裁判日期】    920124
【裁判案由】    偽造文書等
【裁判全文】
臺灣臺中地方法院刑事判決                        九十一年度訴字第二七二六號
    公  訴  人  臺灣臺中地方法院檢察署檢察官
    被      告  甲○○  男  四.
右列被告因偽造文書等案件，經檢察官聲請簡易判決處刑（九十一年度偵字第一九五
九三號），本院臺中簡易庭認不宜逕以簡易判決處刑，移由本院刑事庭依通常程序審
理，本院判決如左：
    主  文
甲○○行使偽造私文書，足以生損害於他人，處有期徒刑肆月，如易科罰金，以佰
元折算壹日。緩刑年。
如附表所示之物，均沒收。
    事  實
一、甲○○於民國九十年十月底之某日，在臺中縣大里市市立圖書館內，拾獲乙○○
    ○前於八十八年十二月二十四日在臺中縣大里市○里路附近所遺失之國民身分證
    正本一張，其明知該張國民身分證係屬遺失物，竟思以乙○○○之名義購買機車
    ，用以規避交通違規責任，而意圖為自己不法之所有，將該張國民身分證侵占入
    己。繼而基於行使偽造私文書、明知為不實之事項而使公務員登載於職務上所掌
    之公文書及偽造行車執照等犯意，先於九十年十一月三日在臺中縣太平市地址不
    詳之刻印店，委由不知情之刻印師傅偽造「乙○○○」之印章一顆，再於同年月
    五日，持所拾獲之乙○○○國民身分證正本及擅自偽刻之「乙○○○」印章一顆
    ，前往臺中縣太平市○○路一二○號祥橋輪業有限公司，向該公司不知情之負責
    人傅國豪佯稱欲購買一部中古機車給其表妹乙○○○，並言明直接辦理過戶登記
    為乙○○○之名義，傅國豪信以為真，乃將車牌號碼ＴＶＣ─九二八號（起訴書
    誤為ＣＶＲ─九二八號）之輕型機車一部，出賣予甲○○。甲○○即將乙○○○
    之國民身分證及印章交由傅國豪辦理車籍過戶手續，經傅國豪再委由不知情之臺
    中市監理站監理代辦人邱椿益辦理過戶手續，邱椿益即在汽（機）車過戶登記書
    之「新車主名稱（簽章）」欄內，偽造「乙○○○」之署押一個，及以前開偽造
    之印章，蓋用偽造「乙○○○」之印文一枚，偽造完成表彰傅國豪將上開輕型機
    車過戶予乙○○○，性質上屬私文書之汽（機）車過戶登記書一紙，連同以不詳
    方式取得、被保險人為乙○○○之強制汽車責任保險保險證偽造私文書一張，持
    向交通部公路總局臺中區監理所臺中市監理站申辦機車過戶手續，致使該監理站
    承辦公務員經核對提出之買賣雙方國民身分證正本、印章與登記書所載之內容均
    相符合後，即將新車主係乙○○○之不實事項登載鍵入職務上所掌管之公文書即
    機車車籍查詢電腦系統存檔，並依新車主乙○○○之個人資料，製作性質上屬其
    他相類證書之行車執照一張，甲○○即以此方式偽造該張行車執照，並經由傅國
    豪交付取得前開車主名義為乙○○○之行車執照一張，預供使用，足以生損害於
    乙○○○及監理機關對輕型機車管理之正確性。嗣於九十一年五月十日上午十時
    四十分許，甲○○騎乘前開輕型機車在臺中縣大里市○里路與新芳路路口時，因
    闖紅燈遭警方攔查，是時甲○○因未攜帶機車行車執照及國民身分證，且謊稱該
    機車係其表妹乙○○○所有，經警聯絡乙○○○查知乙○○○並未購買前開輕型
    機車後，甲○○始坦承上情，並主動帶同警方至其位在臺中縣太平市○○○街七
    十號住處內，起出前開乙○○○遺失之國民身分證正本及偽造之前開機車行車執
    照正本各一張。
二、案經臺中縣警察局霧峰分局報告臺灣臺中地方法院檢察署檢察官偵查後，聲請簡
    易判決處刑。
    理  由
一、右開事實，業據被告甲○○於警訊、偵查及本院審理時均供承不諱，核與被害人
    乙○○○指述之情節相符，復經證人傅國豪於警訊時證述無訛，並有現場圖一紙
    、搜索扣押筆錄一份、車牌號碼ＴＶＣ─九二八號輕型機車車主為乙○○○之行
    車執照正本、被告拾獲之乙○○○國民身分證正反面影本、贓物領回收據各一件
    、照片二張、車籍作業系統─查詢認可資料一份附卷可稽，及交通部公路總局臺
    中區監理所臺中市監理站於九十一年十二月二日以九一中監中字第九一０六八三
    五號函附之汽（機）車過戶登記書、臺中市監理站監理代辦人資料表、前開輕型
    機車電腦列印（含異動歷史查詢）資料，暨臺中縣大里市戶政事務所於九十一年
    十二月二日以中縣里戶字第０九一００七五七五００號函附之乙○○○補領國民
    身分證申請書、戶籍資料等件足資佐憑。又：
（一）被告明知所拾得之乙○○○國民身分證正本一張，係被害人乙○○○不慎遺失
      之證件，竟未交由臺中縣大里市市立圖書館之服務台，而思以被害人乙○○○
      之名義及證件，購買機車，規避交通違規責任，並於拾得後數日內，即持該張
      證件前往機車行以被害人乙○○○之名義購得車牌號碼ＴＶＣ─九二八號之輕
      型機車一部，則其侵占該張遺失之國民身分證，顯有為自己不法所有之意圖至
      明。
（二）次按汽車過戶登記應由讓與人與受讓人共同填具汽車過戶登記書，向公路監理
      機關申請，並應繳驗左列證件：一原領之汽車新領牌照登記書車主聯。二行車
      執照。公路監理機關於審核各項應備證件相符後，即予辦理過戶登記，換發新
      行車執照。道路交通安全規則第二十二條定有明文。又按強制汽車責任保險之
      被保險汽車所有權移轉時，應同時辦妥保險契約變更手續；未辦妥前，監理單
      位不得辦理過戶登記。強制汽車責任保險法第二十一條亦有明定。另經本院向
      監理單位函詢有關證人傅國豪將車牌號碼ＴＶＣ─九二八號輕型機車過戶予被
      害人乙○○○之審查流程，交通部公路總局臺中區監理所臺中市監理站於九十
      一年十二月二日復以九一中監中字第九一０六八三五號函覆稱：「(一)旨揭車輛
      過戶登記係依據監理代辦人邱椿益提供之買賣雙方身分證正本暨印章、行車執
      照、機車強制責任保險證及該車過戶登記書一份予以辦理登記。(二)有關車輛過
      戶審核作業暨辦理流程如檢附『交通部公路總局各區監理所（站）車輛管理窗
      口作業手冊』相關規定。」，有前開函文在卷可考。而依該作業手冊規定，監
      理單位受理機車過戶之流程如下：．．．(二)查驗證件（包括過戶登記書、買賣
      雙方印章、行車執照、新車主之強制汽車責任保險保險證）。．．．(四)審核：
      以電腦終端機畫面車籍資料核對前述證件是否相符，在過戶登記書加蓋審核員
      職名章並鍵入電腦。．．．(六)列印行車執照及規費收據（機車應同時徵收燃料
      費）。．．．(九)發件：舊行照收回作廢、發還原繳驗證件、發給新行照及規費
      收據。足見被告委由證人傅國豪將車牌號碼ＴＶＣ─九二八號之輕型機車過戶
      在被害人乙○○○之名下，確有檢具被保險人為乙○○○之強制汽車責任保險
      保險證據以申辦，並已使承辦該案件之監理站公務員將乙○○○係該機車新車
      主等不實事項，登載鍵入職務上所掌管之機車車籍查詢電腦系統之公文書中，
      再依被害人乙○○○之年籍資料重新核發行車執照等事實，灼然甚明。
（三）又被告未經徵得被害人乙○○○之同意或授權，即擅自至刻印店偽刻乙○○○
      之印章一顆，並由不知情之監理代辦人邱椿益冒簽乙○○○之署押及蓋用偽造
      之印章，偽造汽（機）車過戶登記書，另以不詳方式偽造乙○○○為被保險人
      之強制汽車責任保險保險證，憑以申辦前開輕型機車之過戶手續，使監理機關
      在車籍電腦系統內登載乙○○○係新車主之相關資料，並發給新車主為乙○○
      ○之行車執照，自已妨害被害人乙○○○之自主性及意思決定權，且於被告騎
      乘前開機車發生違規情事時，將使被害人乙○○○受有被誤認為違規之危險，
      顯足生損害於被害人乙○○○，並對監理機關就輕型機車管理之正確性亦造成
      一定之妨害。
（四）綜上所陳，被告前開自白核與事實相符，堪予信採。從而，本件事證明確，被
      告右開犯行，洵堪認定。
二、查被告侵占被害人乙○○○遺失之國民身分證正本一張，係犯刑法第三百三十七
    條（起訴書贅引第一項）之侵占遺失物罪。其持該拾得之國民身分證，再偽刻乙
    ○○○之印章，進而以乙○○○之名義買受車牌號碼ＴＶＣ─九二八號輕型機車
    ，並辦妥過戶手續，領得車主為乙○○○之行車執照一張，核其此部分所為，係
    犯刑法第二百十六條、第二百十條之行使偽造私文書罪、同法第二百十二條之偽
    造其他相類證書罪、同法第二百十四條之使公務員登載不實罪。茲再析述如下：
（一）按汽車過戶登記應由讓與人與受讓人共同填具汽車過戶登記書，向公路監理機
      關申請，並應繳驗左列證件：一原領之汽車新領牌照登記書車主聯。二行車執
      照。公路監理機關於審核各項應備證件相符後，即予辦理過戶登記，換發新行
      車執照。道路交通安全規則第二十二條定有明文。又按汽車牌照包括號牌、行
      車執照及拖車使用證，為行車之許可憑證，道路交通安全規則第八條前段定有
      明文，可知行車執照係屬刑法第二百十二條所規定之其他相類證書之一種。是
      以被告甲○○冒用被害人乙○○○之名義購買前開輕型機車，並偽刻乙○○○
      之印章，再利用不知情之監理代辦人邱椿益偽造汽（機）車過戶登記書，並持
      向臺中市監理站辦理過戶手續，使監理機關承辦公務員經審核各項應備證件均
      符合後，即予辦理過戶登記，並在職務上所掌管之車籍查詢電腦系統中鍵入登
      載新車主為乙○○○之資料，再據以核發車主為乙○○○之行車執照，核其此
      部分所為，係犯刑法第二百十六條、第二百十條之行使偽造私文書罪、同法第
      二百十二條之偽造其他相類證書罪、同法第二百十四條之使公務員登載不實罪
      。
（二）被告利用不知情之刻印店師傅偽刻「乙○○○」之印章一顆，並利用不知情之
      監理代辦人邱椿益偽填本件汽（機）車過戶登記書，持以辦理本件機車過戶手
      續，並利用不知情之監理站承辦公務員依乙○○○之資料製作車主為乙○○○
      之行車執照，為間接正犯。
（三）再按行為人偽造私文書持以誣告，其偽造印章係屬偽造私文書之預備行為，偽
      造印文、署押，則係屬偽造私文書行為之一部，此項偽造私文書之低度行為，
      均應吸收於行使之高度行為之內，不另構成罪名，最高法院三十年上字第三二
      三二號判例可參。是以本案被告甲○○於偽造「乙○○○」之印章後，利用監
      理代辦人在前開汽（機）車過戶登記書「新車主名稱（簽章）」欄內，偽造乙
      ○○○之署押、印文各一枚，其偽造「乙○○○」印章及偽造署押之行為，均
      係偽造私文書之階段行為，蓋用在偽造私文書上之「乙○○○」偽造印文，則
      屬於該紙私文書之一部，均應包括於偽造私文書之行為之內。又被告偽造該私
      文書後即持以行使，偽造之低度行為，為行使之高度行為所吸收，均不另論罪
      ，僅論以行使偽造私文書罪。公訴人認被告就偽刻印章部分，另犯刑法第二百
      十七條之罪，尚有未洽。
（四）被告辦理此一過戶手續，同時提出偽造之汽（機）車過戶登記書、強制汽車責
      任保險保險證，均觸犯構成要件相同之罪名，為同種想像競合，應從一重之行
      使偽造私文書罪論處。
（五）被告係為以被害人乙○○○之名義購買機車，始侵占被害人乙○○○遺失之國
      民身分證，進而於辦理前開輕型機車之過戶手續時，所為分別觸犯行使偽私文
      書罪、偽造其他相類證書罪及使公務員登載不實罪，則被告所犯上開四罪間，
      有方法目的之牽連關係，應從一重之行使偽造私文書罪論處。
（六）又按刑法上之行使偽造私文書罪，必須提出偽造之文書，本於該文書之內容有
      所主張方得成立。最高法院四十七年台上字第一０四八號判例可資參照。查本
      案被告甲○○於取得前開輕型機車車主為乙○○○之行車執照後，縱如公訴意
      旨所述，有於騎乘機車在外時隨身攜帶，但遍觀偵查全卷，並無任何證據足以
      證明被告持用該行車執照，本於該行車執照之內容而為一定用意之主張，本院
      復查無其他證據足佐公訴人此部分之指訴，參諸前揭判例意旨，應認被告隨身
      攜帶該行車執照之行為，尚與刑法第二百十六條規定之「行使」要件未合。公
      訴人認被告此部分所為，係犯行使使公務員登載不實罪，即屬無據。
（七）爰審酌被告前無任何犯罪紀錄，素行良好，有臺灣臺中地方法院檢察署刑案資
      料查註紀錄表、臺灣高等法院被告全國前案紀錄表各一份在卷可按，其侵占被
      害人乙○○○之國民身分證係為求於違反交通規則時能躲避警方開單之處罰，
      犯罪之動機、目的僅為圖一時之僥倖，惡性尚非重大，犯罪手段亦稱平和，被
      害人乙○○○雖受有被誤認違反交通規則而遭開單處罰之危險，然自被告拾獲
      乙○○○之國民身分證，除用以購得前開輕型機車外，並未持以違犯其他犯罪
      ，被害人乙○○○亦未曾接到交通違規處罰之通知，冒名過戶之機車數量僅有
      一部，所生損害尚微，暨被告犯後均能坦承犯行，態度良好等一切情狀，量處
      如主文第一項所示之刑，並諭知易科罰金之折算標準。末查，被告前未曾受有
      期徒刑以上刑之宣告，已如前述，其經此教訓當知所警惕，信無再犯之虞，本
      院認所宣告之刑以暫不執行為適當，併諭知緩刑三年，以啟自新。
三、末按偽造之印章、印文或署押，不問屬於犯人與否，沒收之。刑法第二百十九條
    定有明文。查：
（一）被告委託不知情之刻印店師傅所刻製之「乙○○○」印章一顆，係偽造之印章
      ，雖被告辯稱業已丟棄云云，但無證據證明該顆印章確已滅失，仍依刑法第二
      百十九條規定，宣告沒收。
（二）又被告以被害人乙○○○名義而偽造之汽（機）車過戶登記書一張，固為被告
      因偽造文書犯行而得之物，但已因向交通部公路總局臺中區監理所臺中市監理
      站提出申辦機車過戶手續，而由該站收受附於檔案卷中，非屬被告所有，核與
      刑法第三十八條第一項第三款、第三項之規定不合。但因該登記書上「新車主
      名稱（簽章）」欄內，有偽造之「乙○○○」署押及印文各一枚，仍應依同法
      第二百十九規定，沒收之。
（三）而扣案之車牌號碼ＴＶＣ─九二八號車主為乙○○○之行車執照正本及被保險
      人為乙○○○之強制汽車責任保險保險證正本各一張，均為被告所有，分別屬
      其因犯罪所得及供犯罪所用之物；又後開保險證雖未據扣案，但亦無證據證明
      該證件業已滅失，爰分別依刑法第三十八條第一項第三款、第二款規定，宣告
      沒收。
據上論斷，應依刑事訴訟法第四百五十二條、第二百九十九條第一項前段，刑法第二
百十六條、第二百十條、第二百十二條、第二百十四條、第三百三十七條、第五十五
條、第四十一條第一項前段、第七十四條第一款、第二百十九條、第三十八條第一項
第二款、第三款，罰金罰鍰提高標準條例第一條前段、第二條，判決如主文。
中      華      民      國      九十二      年    一    月    二十四    日
                                臺灣臺中地方法院刑事第二庭
                                    法  官  莊  嘉  蕙
右正本證明與原本無異。
如不服本判決，應於送達後十日內向本院提出上訴狀（須附繕本），上訴於臺灣高等
法院臺中分院。
                                    書記官
中      華      民      國      九十二      年    一    月    二十四    日
附錄論罪科刑法條
中華民國刑法第二百十六條
行使第二百十條至第二百十五條之文書者，依偽造、變造文書或登載不實事項或使登
載不實事項之規定處斷。
中華民國刑法第二百十條
偽造、變造私文書，足以生損害於公眾或他人者，處五年以下有期徒刑。
中華民國刑法第二百十四條
明知為不實之事項，而使公務員登載於職務上所掌之公文書，足以生損害於公眾或他
人者，處三年以下有期徒刑、拘役或五百元以下罰金。
中華民國刑法第三百三十七條
意圖為自己或第三人不法之所有，而侵占遺失物、漂流物或其他離本人所持有之物者
，處五百元以下罰金。
~FO
附表：
┌──┬───────────────────────┬─────────
│編號│  沒      收      物      名      稱          │  沒   收   之   ?
├──┼───────────────────────┼─────────
│ 一 │未扣案之偽造「乙○○○」印章一顆              │刑法第二百十九條
├──┼───────────────────────┼─────────
│ 二 │原車主為傅國豪，新車主為乙○○○，車牌號碼為Ｔ│刑法第二百十九條
│    │ＶＣ─九二八號之汽（機）車過戶登記書「新車主名│
│    │稱（簽章）」欄內，偽造之「乙○○○」署押及印文│
│    │各一枚                                        │
├──┼───────────────────────┼─────────
│ 三 │扣案之輕型機車車牌號碼為ＴＶＣ─九二八號，車主│刑法第三十八條第一
│    │為乙○○○之行車執照正本一張                  │
├──┼───────────────────────┼─────────
│ 四 │未扣案之偽造被保險人為乙○○○之強制汽車責任保│刑法第三十八條第一
│    │險保險證正本一張                              │
└──┴───────────────────────┴─────────


司法院資訊處製作；財團法人民間司法改革基金會備份。
